# 分步合并问题

提问人：nhkb 时间：2011-11-25 16:59:12
2010 年A公司以 3000 万元收购B公司10%的股权，因有董事会席位，按权益法核算。 2011 年 2 月 1 日，A公司的母公司C以 18 亿的价格收购了B公司90%的股权， 2011 年 11 月 1 日， C公司将其持有的B公司90%的股权以 18 亿转让给A公司。收购完成了，A公司持有B公司100%的股权。评估机构以 2 月 1 日为基准日，按市场法评估了B公司可辨认净资产的公允价值为 8 亿，以 4 月 30 日为基准日，按收益法评估了B公司股权的价值 20 亿。 1 、C公司编制报表时，确认商誉18-8 0.9=10.8 亿 2 、 B 公司 2011 年 2-10 月实现利润 1 亿元， 2011 年 1 月实现利润 1000 万元， 2011 年 1 月 31 日账面净资产 5 亿。 3 、 A 公司在合并日编制合并报表时，视同自 2011 年 2 月 1 日开始合并。 4 、 10%部分 1 月 31 日长期投资金额 =5 10%=5000万元。10%部分 1 月 31 日长期投资的公允价值=8*10%=8000万元可以确认投资收益：8000-5000=3000万元。A公司应确认的商誉：（18+0.3）-8=10.3亿请教以上处理是否正确？公允价值的选取是按收益法的结果还是市场法的结果？谢谢。

回答人：chenyiwei
回复 nhkb 的帖子
该交易在A的合并报表层面的处理效果应当是： 2010 年A公司以 3000 万元收购B公司10%的股权并采用权益法核算； 2011 年 2 月 1 日以 18 亿元从非关联方购入B公司 90 ％股权，实现分步购买的非同一控制下合并，后一笔交易的股权转让款于 2011 年 11 月支付。
上述步骤中，对于 2011 年 2 月 1 日以 18 亿元从非关联方购入B公司 90 ％股权，实现分步购买的非同一控制下合并的交易，应按解释 4 号第三条处理。假设可以按比例推算原持有的B公司 10 ％股权于 2011 年 1 月 1 日的公允价值为 2 亿元，则合并报表层面可确认收益： 2 亿元－ 5000 万元＝1.5亿元； 2011 年 2 月 1 日确认的合并商誉＝ 20 亿元－ 8 亿元＝ 12 亿元。即相当于 2011 年 2 月 1 日在A的合并报表层面作出如下处理： 借：B公司可辨认净资产 8 亿元 借：商誉 12 亿元 贷：长期股权投资 5000 万元 贷：投资收益 15000 万元 贷：其他应付款 18 亿元 可辨认净资产公允价值的选取，应当是根据购买日（2011.2.1）进行的“以购买对价分摊为目的”的评估的结果，比较接近于针对单项资产的成本法或市场法评估结果。收益法评估结果中包含了商誉价值且无法分摊到单项资产，因此不作为分摊依据。

提问人：tony868lamy 时间：2011-11-26 10:58:21
回复 nhkb 的帖子
对于“非暂时性”的理解，不应过于机械地套用“前后各一年”的标准，关键在并购重组完成后这种控制关系（集团层面A与BD在C的控制之下）在可预见的未来将是稳定存在的。如果按照实质重于形式对该类业务进行分析判断，是可以忽略准则有关的时间性限制条件将其作为同一控制下企业合并进行相关会计处理。此时，合并日为 11 月 1 日。 如下为参考内容地址： http://bbs.esnai.com/forum.php?
m ... =4755589&highlight=

回答人：chenyiwei
合并日可以是 11 月 1 日，但同一控制下合并的合并方A在编制合并报表时，应当自 2 月 1 日起将被合并方纳入合并报表，并且各项资产、负债的计量基础也是延续C的合并报表层面的计量基础。这是基于下推会计的原理。

提问人：ying0518 时间：2011-11-27 20:06:37
请教一下，若是A的母公司把持有的B公司90%股权作价7.2亿元转让给A公司，A公司合并层面是否需确认商誉？

回答人：chenyiwei
如果 90 ％股权的公允价值仍为 18 亿元，但以7.2亿元转让给A公司，则A公司应确认10.8亿元资本公积，其余事项的处理与 2 楼会计分录相同。

提问人：njxwr 时间：2013-01-18 23:48:02
商誉的计算应该分别计算吧，不能仅在购买日确认一次计算商誉。

回答人：chenyiwei
你说的是以往解释 4 号生效前的做法。解释 4 号生效后有重大变化。